臺灣澎湖地方法院民事判決　　　　　　　　95年度訴字第16號
原　　　告　癸○○
　　　　　　新興順企業有限公司
法定代理人　乙○○
原　　　告　甲○○○○○○
法定代理人　乙○○
共　　　同
訴訟代理人　唐小菁律師
被　　　告　財政部國有財產局
法定代理人　卯○○
訴訟代理人　辰○○
　　　　　　莊翠雲
　　　　　　寅○○
被　　　告　己○○
　　　　　　庚○○
　　　　　　丁○○
　　　　　　子○○
　　　　　　丙○○
　　　　　　戊○○
　　　　　　丑○○
　　　　　　壬○○
上　一　人　宙○○
訴訟代理人
被　　　告　辛○○
　　　　　　地○○
　　　　　　宇○○
　　　　　　巳○○○
　　　　　　午○○
　　　　　　未○○
　　　　　　亥○○
　　　　　　申○○
　　　　　　戌○○
　　　　　　天○○
兼　上四人　酉○○
訴訟代理人
上列當事人間請求確認通行權等事件，本院於96年4月25日言詞
辯論終結，判決如下：
    主      文
確認原告就被告財政部國有財產局管理、如附表編號一至五所示
之土地，有通行權。
確認原告就被告亥○○、申○○、戌○○、地○○、宇○○、天
○○、巳○○○、酉○○、午○○、未○○所共有、如附表編號
六所示之土地，有通行權。
確認原告就被告子○○、丙○○、戊○○、丑○○、壬○○、辛○○所共有、如附表編號七所示之土地，有通行權。
確認原告就被告己○○所有、如附表編號八所示之土地有通行權
。
被告財政部國有財產局就如附表編號一至五所示之土地；被告亥
○○、申○○、戌○○、地○○、宇○○、天○○、巳○○○、
酉○○、午○○、未○○就如附表編號六所示之土地；被告子○○、丙○○、戊○○、丑○○、壬○○、辛○○就如附表編號七
所示之土地；被告己○○就如附表編號八所示之土地，不得為禁
止或妨害原告通行之行為，並應容忍原告舖設碎石通行上開土地
。
被告己○○、庚○○、丁○○、子○○、丙○○、戊○○、丑○○、壬○○、辛○○、亥○○、申○○、戌○○、地○○、宇○○、天○○、巳○○○、酉○○、午○○、未○○應將如附表編
號一至八所示原告有通行權範圍之土地內，如附圖一所示A40、
A39、A38、A37、A36、A35、A34、A33、A32、A31；A28、A27、
A26、A25、A24、A23、A22、A21、A20、A19；B21、B20；B17、
B16、B15、B14、B13、B12、B11、B10、B09、B08、B07、B06、
B05、B04、B03連結線上之鐵柱、鐵絲網拆除，供原告通行。
原告其餘之訴駁回。
訴訟費用新臺幣貳萬陸仟陸佰壹拾伍元，由原告負擔。
本判決第五項於原告以新臺幣參拾肆萬柒仟元為被告財政部國有
財產局供擔保；以新臺幣壹萬貳仟元為被告亥○○、申○○、戌
○○、地○○、宇○○、天○○、巳○○○、酉○○、午○○、
未○○供擔保；以新臺幣肆仟貳佰元為被告子○○、丙○○、戊○○、丑○○、壬○○、辛○○供擔保；以新臺幣壹仟壹佰元為
被告己○○供擔保後，得假執行。
本判決第六項於原告以新臺幣壹拾捌萬伍仟元為被告己○○、庚○○、丁○○、子○○、丙○○、戊○○、丑○○、壬○○、辛○○、亥○○、申○○、戌○○、地○○、宇○○、天○○、巳
○○○、酉○○、午○○、未○○供擔保後得假執行。
原告其餘假執行之聲請駁回。
    事實及理由
甲、兩造之主張：
一、原告起訴主張：澎湖縣馬公市○○段第28地號土地（重測前
    為馬公市○○○段第18地號），係原告癸○○所有，並由原
    告新興順企業有限公司於民國87年間（下稱新興順公司）在
    該土地上設置液化石油氣分裝廠，另原告甲○○○○○○亦
    向原告新興順公司承租該廠區，經營瓦斯分裝業務。原告等
    人原係利用如附圖二（卷四第71頁）所示著色部分土地，亦
    即利用國有地及被告等人所有之部分土地，運送瓦斯通行至
    公路。但被告等人為阻止原告通行，竟在私人土地鄰接國有
    地界址處設置鐵柱、鐵網，並挖掘路面，使原告無法通行，
    不能正常運送瓦斯。系爭安宅段第28號土地已儼然成為袋地
    。又經測量後，原告認為如附圖三（卷四第222頁）著色部
    分所示之通路，係原告於通行必要之範圍內，對周圍地損害
    最少之通路，原告爰依民法第787條第1項之規定，請求法院
    確認原告就被告等人所有、坐落澎湖縣馬公市○○段第22、
    23、24、25、26、27地號土地、無地號土地、澎湖縣湖西鄉
    ○○○段無地號土地、第58-1、643、644、645地號等土地
    上，亦即上述著色範圍內土地有通行權，另依民法第788條
    之規定，訴請被告等人不得禁止或妨礙原告通行上述土地，
    並將其上之鐵柱、鐵網拆除，由原告鋪設碎石道路通行，並
    陳明願供擔保，請准宣告假執行。
二、被告財政部國有財產局則以：同意原告在對損害最少之範圍
    內通行，至於通路上有他人設置之地上物，或路面不平等問
    題，應請其他公權力機關處理，與被告財政部國有財產局無
    關等語。
三、其餘被告則以：原告設瓦斯廠前，被告等人即已表達反對意
    見，但原告執意要設廠，並向縣政府陳報有適宜之聯外道路
    。縣政府既然准原告設廠，可見該安宅段第28地號土地原本
    即可對外通行，並非袋地，原告自無請求酌定通行權之必要
    。被告等人所有之部分土地，在原告設瓦斯廠後，遭到原告
    竊佔，並經臺灣澎湖地方法院以93年馬簡字第179號、93年
    簡上字第38號刑事判決判處原告新興順有限公司及安佳瓦斯
    分裝場之負責人乙○○有期徒刑6月確定，被告等人惟恐土
    地再遭竊佔，不得已始設置鐵柱、鐵網，但並未占用到國有
    地。不同意原告利用被告等人所有之部分土地通行等語資為
    抗辯。並聲明請求駁回原告之訴，如受不利判決，願供擔保
    ，請准免為假執行。
乙、不爭執之事實：
一、澎湖縣馬公市○○段第28地號土地係原告癸○○所有，該地
    原編定地目為農牧用地，經原告新興順公司向澎湖縣政府申
    請後，變更為特定目的事業用地，供原告經營瓦斯分裝業務
    。（卷二第67頁）
二、原告新興順公司前向澎湖縣政府申請設廠時，陳報瓦斯廠聯
    外通路係由澎三線道經安宅段與港子尾段之段與段之未登錄
    地轉至第22、82地號間之未登錄地至瓦斯廠。經澎湖縣政府
    審核後，認原告新興順公司申請用地臨接道路寬度、長度等
    項目均符合規定，而同意原告新興順公司在該處經營瓦斯分
    裝業務。（卷二第66-67頁，第83、110頁）
三、馬公市○○段第25地號土地，及第27地號上半部鄰接第28地
    號土地部分，業經澎湖縣政府於95年2月16日編定為交通用
    地。（卷二第112頁）
四、原告新興順有限公司及安佳瓦斯分裝場之負責人乙○○，前
    因竊佔被告等人所有之部分土地，作為運送瓦斯之通路，經
    本院以93年馬簡字第179號、93年簡上字第38號刑事判決判
    處有期徒刑6月確定。
五、系爭土地上之鐵柱、鐵網，係除了財政部國有財產局以外之
    其餘被告合資設立（卷二第178頁）。
丙、得心證之理由：
一、按確認之訴，非原告有即受確認判決之法律上利益者，不得
    提起，民事訴訟法第247條第1項定有明文。是以原告提起確
    認之訴，必須其主張之法律關係存否在當事人間不明確，致
    其權利或其他法律上之地位有不安之危險，即時有以確認判
    決除去之必要，其在法律上始有受判決之利益。本件原告主
    張對被告等人所有、坐落澎湖縣馬公市○○段第22、23、24
    、25、26、27地號土地、無地號土地、澎湖縣湖西鄉○○○
    段無地號土地、第58-1、643、644、645地號等土地上，如
    附圖三著色範圍內所示土地有通行權，被告財政部國有財產
    局認為應由法院審酌損害最少之範圍通行，其餘被告則不願
    提供私有土地供原告通行，復有抗爭行動，則兩造間就原告
    通行該部分土地之權利存否已有不明確之狀態，且得以判決
    確認，將此不安狀態除去，則原告提起本件確認訴訟，即有
    受確認判決之法律上利益。
二、本件被告己○○、庚○○、丁○○、子○○、丙○○、戊○○
    、丑○○、壬○○、辛○○、地○○、宇○○、午○○、未○○經合法通知，無正當理由未於言詞辯論期日到場，核無民事
    訴訟法第386條各款所列情形，爰依原告聲請，由其一造辯論
    而為判決。
三、本件應審究者，即澎湖縣馬公市○○段第28地號土地是否為
    袋地？原告得否請求法院酌定袋地通行權，進而拆除被告等
    人所有之地上物，並容忍原告鋪設碎石通行？經查：
（一）按土地因與公路無適宜之聯絡，致不能為通常使用者，土
      地所有人得通行周圍地以至公路；有通行權人，應於通行
      必要之範圍內，擇其周圍地損害最少之處所及方法為之，
      民法第787條定有明文。又所謂「土地與公路無適宜之聯
      絡，致不能為通常之使用」，其情形不以土地絕對不通公
      路為限，即土地雖非絕對不通公路，因其通行困難以致不
      能為通常之使用時，亦應許其通行周圍地以至公路，有最
      高法院53年台上字第2996號判例意旨可參。
（二）查系爭澎湖縣馬公市○○段第28地號土地並未緊鄰公路，
      南向則因設有軍事基地，屬軍事管制區，無法通行，需利
      用他人土地，向北連接公路；又系爭土地可盡量以國有地
      聯外之方式，有下述兩種（因被告財政部國有財產局在法
      院審理時，表示並不反對原告通行，但應以損害範圍最小
      方式為之，參照卷二第178頁、卷四第197-1頁，因而本院
      審酌系爭土地之聯外路線，盡量以利用國有地為準）：
      （1）經安宅段、港子尾段間之未登錄地轉安宅段第22、
      82 地號土地間之土地（即卷二第223頁圖示土黃色部分，
      亦即利用安宅段第25、27地號土地及國有未登錄地）；（
      2 ）經港子尾段未登錄地、安宅段未登錄地、安宅段第25
      、27號土地（即卷二第223頁圖示黃色部分，其中部分通
      路與路線1重疊）等情，為兩造所不爭執，並經本院至現
      場勘測屬實（卷三第66-79頁、卷四第53-60頁），另有土
      地複丈成果圖（卷一第18、21頁、卷三第81頁）在卷可稽
      。又上述路線1，部分通路寬度僅2公尺；路線2之部分通
      路寬度，除與路線1重疊部分有寬度僅2公尺的情況，尚須
      穿越馬公市○○段第108地號私有土地約四至五分之一的
      面積始能連接澎3號道路（參照卷四第33頁、卷一第155、
      156頁略圖）。是以，系爭馬公市○○段第28地號土地，
      若以上述2種路線對外聯絡，均有部分通路寬度僅約2-3公
      尺之情形，而上述路線並非平直，尚須轉彎，如以車輛進
      出，參照道路交通規則第38條汽車全寬不得超過2.5公尺
      之規定，確嫌過窄，難以通行。若以系爭土地原本地目是
      農牧用地之標準審核，以目前陸上運送貨物皆多是利用車
      輛裝載之狀況，如欲運送系爭土地產銷之農牧作物，亦有
      以車輛進出通行之必要。因此，原告主張系爭土地有通行
      困難，以致不能為通常使用之情形，並非無據。至於被告
      等人主張原告設廠時向縣政府陳報之聯外路線（亦即上述
      路線1），既經縣政府審查合格，原告自應以當初審查之
      路線通行，不應再請求酌定本件通行權云云，惟上述路線
      1經測量後，如上述確有寬度不足、尚須穿越安宅段第108
      地號私人土地之情形，縱使縣政府有未能確實審核系爭土
      地聯外道路是否合於設置瓦斯分裝廠規定之情事，本院仍
      應擇定對周圍地損害最少之處所及方法，酌定系爭土地之
      通行權。
（三）又原告主張：上述路線2，迭有轉彎，且原告須以營業用
      大貨車載運瓦斯，請求法院酌定寬度4公尺之通路（卷一
      第165-167頁），滿足原告所需云云，惟查：本院參照民
      法第789條第1項：「因土地一部之讓與或分割，致有不通
      公路之土地者，不通公路土地之所有人，因至公路，僅得
      通行受讓人或讓與人或他分割人之所有地」規定之立法意
      旨，認法院酌定袋地通行權時，尚須考慮該袋地之聯外受
      阻，是否土地所有權人本身之行為所致，亦即若土地所有
      權人有可歸責於自己之事由，即不能將此不利情形，轉嫁
      無關之他人負擔。而系爭馬公市○○段第28地號土地本即
      編定為農牧用地，原告新興順公司於87年間申請設廠，始
      變更系爭土地地目為特定目的事業用地，業據澎湖縣政府
      函覆在卷（卷二第67頁）。又依澎湖縣政府隨函檢附之原
      告於87年12月2日設液化石油氣分裝場說明會紀錄，安宅
      里附近地主在原告設廠前，已表明：「業者未經鄰地所有
      權人之同意私自開路請業者自省‧‧‧如路有侵越鄰地，
      土地所有權人有權不讓業者通行」等語（卷二第105頁）
      ，可見原告在設瓦斯分裝廠前，即知系爭土地之聯外功能
      不佳，且鄰近地主對瓦斯廠設立多表示反對，且不同意出
      租或出借土地供原告通行，卻仍執意在該處設立瓦斯分裝
      場，則原告以大貨車載送瓦斯桶之需求，係可歸責自身之
      事由所招致，是以本院仍以系爭土地為農牧用地之標準，
      亦即參酌道路交通規則規定汽車全寬不得超過2.5公尺之
      標準，認3公尺寬之通路為原告通常合理之使用範圍。況
      且3 公尺寬之通路，已足供較小型之貨車通行，若原告分
      多次載運瓦斯，亦可滿足其需求，因此原告主張需酌定4
      公尺寬之通路，始得供通行所需云云，並不足採。
（四）經本院至現場勘查結果，如附圖一所示之通路（亦即以上
      述路線2為藍本），多利用國有地，其中馬公市○○段第
      25地號土地，及第27地號上半部鄰接第28地號土地部分，
      業經澎湖縣政府於95年2月16日編定為交通用地，且路線
      較為平直，對其他私人土地造成之妨礙較小，堪認係對周
      圍地損害最小之通路。又土地所有人之通行權，性質上為
      土地所有人所有權之擴張，與鄰地所有權之限制，土地所
      有人於具備必要通行權之要件後，即有通行周圍地以至公
      路之權利，不以經由法院判決為必要，故當事人就某特定
      位置、範圍之土地通行權發生爭議時，可以起訴請求確認
      解決，其訴訟性質即屬確認之訴；惟當事人就同一土地或
      數所有人之不同土地，可供通行之損害最少之處所及方法
      ，有數相同者存在，起訴請求解決時，此際，其訴訟性質
      即屬形成之訴。法院應判決損害最少之處所及方法之土地
      有通行權，不得駁回其訴（臺灣高等法院暨所屬法院87年
      法律座談會結論參照）。原告起訴請求確認其對被告等人
      所有、如附圖三著色部分之土地有通行權存在，惟本院認
      該方式損害被通行鄰地所有人權益過鉅，因此，本院認衡
      量兩造之利益，認如附圖一所示之通路，應已足供原告通
      行之使用，是以本院認原告主張依民法第787條第1項規定
      ，請求通行被告等人所有或共有之土地雖屬有據，惟以通
      行如附圖一所示通路為適當，然因本件關於通行範圍部分
      之訴訟，係由本院就被告損害最少之處所及方法，判決原
      告通行權之範圍，故無庸就不准許之部分另為駁回之諭知
      ，併予敘明。至於被告另以：原告目前已另向其他地主借
      用私人土地進出通行，無須請求酌定本件通行權之必要云
      云，查馬公市○○段第4地號所有權人李惠美，業已委託
      其夫薛金興寄發存證信函，表明土地將收回耕作等語，業
      據原告提出存證信函可稽（卷四第50頁），是以被告此部
      份主張，並不足採，一併說明。
四、綜上所述，原告訴請確認對如附圖一所示之土地（各土地地號
    、所有權人、面積均詳如附表所載）有通行權存在，為有理由
    ，應予准許。而通行權人既有通行權存在，通行地所有人及其
    他占有人均有容忍之義務，如有阻止或妨害之行為，通行權人
    得依據民法第767條物上請求權之規定，請求予以禁止或排除
    （最高法院85年度台上字第1781號判決意旨參照）。因此，原
    告起訴請求如附表所示土地所有人、管理人等，就上開範圍
    均不得為禁止或妨害原告通行，並容忍原告鋪設碎石通行，
    暨請求在上開範圍內之鐵絲、鐵網所有權人將之拆除，亦屬
    有理，併應准許。原告逾越上開部分之請求，則無理由，應
    予駁回。
丁、假執行之宣告：
一、本判決主文第1項至第4項，屬於確認判決，不能宣告假執行
    ，故原告所為假執行之聲請，應予駁回。
二、本判決主文第5項、第6項，屬於給付判決，原告陳明願供擔
    保，請准宣告假執行，經核合於法律規定，爰酌定相當之金
    額予以准許。又雖然被告己○○、宇○○、巳○○○等人陳
    明願供擔保，請准免為假執行（卷一第97頁），但上述判決
    主文內容，既然屬於因所有權衍生之權利，自不能以金錢給
    付達其目的，上述被告亦不因原告通行而受難以補償之重大
    損害，參酌民事訴訟法第536條第1項立法意旨，不能准許。
    至於原告其餘假執行之聲請，因該部分訴之駁回而失所依據
    ，應予駁回。
戊、訴訟費用之負擔：本件原告之訴雖有理由，但被告所為防禦
    行為，係為維護既有權利完整狀態所必要，依據民事訴訟法
    第385條第1項前段、第81條第2款、第85條第1項前段規定，
    訴訟費用仍由原告負擔。
中　　華　　民　　國　　96　　年　　5 　　月　　8 　　日
                        民事庭  法  官  李宛玲
以上正本係照原本作成。
如不服本判決，應於判決送達後20日內，向本院提出上訴狀（須
附繕本）。
中　　華　　民　　國　　96　　年　　5 　　月　　9 　　日
                                書記官  莊茹茵
┌─────────────────────────────────┐
│附表：                                                            │
├─┬─────┬───────┬────┬────┬───────┤
│編│地號      │在附圖一上標示│面積（平│所 有 人│  備      考  │
│號│          │之坐落位置    │方公尺）│        │              │
├─┼─────┼───────┼────┼────┼───────┤
│一│馬公市安宅│紅色虛線與西側│0.51    │中華民國│財政部國有財產│
│  │段第26地號│地界線等線段圍│        │        │局管理        │
│  │          │成之A部分     │        │        │              │
├─┼─────┼───────┼────┼────┼───────┤
│二│馬公市安宅│紅色虛線圍成之│222.17  │中華民國│同上          │
│  │段第25 地 │E部分         │        │        │              │
│  │號        │              │        │        │              │
├─┼─────┼───────┼────┼────┼───────┤
│  │馬公市安宅│紅色虛線與東側│26.40   │中華民國│同上          │
│  │段第27地號│地界圍成之H部 │        │        │              │
│三│          │分            │        │        │              │
│  │          │              │        │        │              │
├─┼─────┼───────┼────┼────┼───────┤
│四│馬公市安宅│紅色虛線圍成之│27.10   │中華民國│同上          │
│  │段、湖西鄉│F部分         │        │        │              │
│  │港子尾段無│              │        │        │              │
│  │地號      │              │        │        │              │
├─┼─────┼───────┼────┼────┼───────┤
│  │湖西鄉港子│紅色虛線圍成之│246.00  │中華民國│同上          │
│  │尾段第58-1│D部分         │        │        │              │
│五│地號      │              │        │        │              │
│  │          │              │        │        │              │
├─┼─────┼───────┼────┼────┼───────┤
│六│湖西鄉港  │紅色虛線與東側│17.00   │亥○○、│              │
│  │子尾段第  │地界圍成之B部 │        │申○○、│              │
│  │645地號   │分            │        │戌○○、│              │
│  │          │              │        │地○○、│              │
│  │          │              │        │宇○○、│              │
│  │          │              │        │天○○、│              │
│  │          │              │        │巳○○○│              │
│  │          │              │        │、酉○○│              │
│  │          │              │        │、午○○│              │
│  │          │              │        │、未○○│              │
│  │          │              │        │        │              │
├─┼─────┼───────┼────┼────┼───────┤
│七│湖西鄉港子│紅色虛線與東側│6.00    │子○○、│              │
│  │尾段第644 │地界圍成之C部 │        │丙○○、│              │
│  │地號      │分            │        │戊○○、│              │
│  │          │              │        │丑○○、│              │
│  │          │              │        │壬○○、│              │
│  │          │              │        │辛○○  │              │
│  │          │              │        │        │              │
├─┼─────┼───────┼────┼────┼───────┤
│  │澎湖縣馬公│紅色虛線與西北│1.56    │己○○  │              │
│八│市○○段第│側地界圍成之G │        │        │              │
│  │22地號    │部分          │        │        │              │
│  │          │              │        │        │              │
│  │          │              │        │        │              │
└─┴─────┴───────┴────┴────┴───────┘
